臺北高等行政法院判決
111年度交上字第90號
上  訴  人  交通部公路總局新竹區監理所

代  表  人  吳季娟        
被 上訴 人  劉佩欣                                      

上列當事人間交通裁決事件，上訴人對於中華民國111年2月14日
臺灣新竹地方法院110年度交字第151號行政訴訟判決，提起上訴
，本院判決如下：
    主  文
上訴駁回。
上訴審訴訟費用新臺幣柒佰伍拾元由上訴人負擔。
    理  由
一、被上訴人駕駛其所有車牌號碼000-0000號自用小客車(下稱
    系爭汽車)於民國110年5月31日7時11分及7時12分許行經國
    道3號公路北向102.8公里、102公里、100公里處，因分別有
    行駛高速公路未依規定變換車道之行為（即附表編號1-3所
    示違規行為），經民眾檢舉，內政部警政署國道公路警察局
    (下稱舉發機關)第六公路警察大隊竹林分隊查證屬實，於11
    0年6月21日以被上訴人有「行駛高速公路未依規定變換車道
    （未依規定全程使用方向燈）」之違規行為，開立附表編號
    1-3所示舉發單。被上訴人提出陳述，經舉發機關函復上訴
    人違規屬實，上訴人遂依道路交通管理處罰條例(下稱道交
    處罰條例)第33條第1項第4款、第63條第1項第1款規定，於1
    10年6月28日分別作成附表編號1-3所示裁決書（下合稱原處
    分），各裁處被上訴人罰鍰新臺幣（下同）3,000元，並記
    違規點數1點，共計罰鍰9,000元，及記違規點數3點。被上
    訴人不服原處分，提起行政訴訟，經臺灣新竹地方法院以11
    1年2月14日110年度交字第151號行政訴訟判決（下稱原判決
    ）撤銷附表編號2、3所示B處分、C處分，並駁回被上訴人其
    餘之訴。上訴人不服原判決關於撤銷B處分、C處分部分，遂
    提起本件上訴。
二、被上訴人起訴主張及訴之聲明、上訴人於原審之答辯理由及
    聲明、原判決認定之事實及理由，均引用原判決書所載。
三、上訴意旨略以：
　㈠道交處罰條例第7條之1與第7條之2存有立法歷程、增修意旨
    及舉發程序等差異，應不得類推適用同條例第85條之1第2項
    規定。目前多數法院判決引用司法院釋字第604號解釋理由
    書部分內容即：立法者固得以法律規定行政機關執法人員得
    以連續舉發及隨同多次處罰之遏阻作用以達成行政管制之目
    的，但仍須符合憲法第23條之比例原則及法律授權明確性原
    則。申言之，以連續舉發之方式，對違規事實繼續之違規行
    為，藉舉發其違規事實之次數，評價及計算其法律上之違規
    次數，並予以多次處罰，藉多次處罰之遏阻作用，以防制違
    規事實繼續發生，此種手段有助於目的之達成，對維護交通
    秩序、確保交通安全之目的而言，在客觀條件之限制下，更
    有其必要性及實效性。惟每次舉發既然各別構成一次違規行
    為，則連續舉發之間隔期間是否過密，以致多次處罰是否過
    當，仍須審酌是否符合憲法上之比例原則。而未參採該解釋
    理由書其他內容意旨，該解釋理由書第3段說明86年1月22日
    增訂公布之道交處罰條例第85條之1規定，連續舉發時應依
    何種原則標準為之，並無原則性規定。雖然90年5月30日修
    正發布「違反道路交通管理事件統一裁罰標準及處理細則」
    （下稱處理細則），其第12條第4項補充規定以「每逾2小時
    」為連續舉發之標準。惟有關連續舉發之授權，其目的與範
    圍未以法律明確規定。經查立法者於91年7月3日將原本規範
    在處理細則第12條有關於逕行舉發案件得連續舉發之規定，
    亦同於91年7月3日增訂在道交處罰條例第85條之1第2項規定
    中。而該解釋理由書第5段亦已說明對於違規停車狀態縱不
    逾2小時亦有嚴重影響交通秩序者，立法者將連續舉發之間
    隔期間明定於法律之同時，宜在符合授權明確性之原則下，
    容許主管機關得因地制宜，縮短連續舉發之法定間隔期間，
    避免因該法定間隔期間之僵化，而影響交通秩序之維護
　　，爰道交處罰條例第85條之1第2項規定有第1、2款情形時，
    『得』連續舉發。
　㈡司法院釋字第604號解釋係於94年10月21日公布，其時空背景
    與本件均有差異，而「變換車道或方向不當」位居105至109
    年國道交通事故前10大肇因之第3位，然目前多數法院判決
    引用司法院解釋604號之部分內容，未探究道交處罰條例第8
    5條之1第2項規定係賦予執行交通稽查任務人員對於持續性
    之交通違規行為無法當場責令改正而具備裁量之權限，亦忽
    視各交通違規行為背後所存在之隱憂，進而將民眾檢舉案件
    類推適用道交處罰條例第85條之1第2項規定，已違背行政罰
    法第25條及處理細則第3條規定。
　㈢又隨著智慧型手機及行車紀錄器日益普及且科技進步，民眾
    檢舉案件量自105至109年成長近4倍，考量交通違規檢舉案
    件量成長之幅度已消耗大量警力，亦有報復性檢舉之疑慮，
    爰立法院會於110年12月7日三讀通過道交處罰條例第7條之1
    、第7條之2及第85條之1條文修正案，以避免檢舉過度氾濫
    ，惟本件應以行為時之法令為依據，縱然立法者限縮並明訂
    交通違規檢舉項目，並將民眾連續檢舉部分以違規時間相隔
    6分鐘以上，或行駛經過一個路口以上為劃分為法律上一行
    為，係立法者就「交通秩序與安全維護」及「執法量能」之
    間之取得平衡，並非意謂上開條文施行前之民眾檢舉案件得
    類推適用道交處罰條例第85條之1第2項。
　㈣道交處罰條例第85條之1第2項規定係將每一持續性之「自然
    單一行為」予以切割為數個「法律上單一行為」，而變換車
    道未依規定使用方向燈應以「變換車道前至完成變換車道」
    為「自然單一行為」，不應將各車道間多次變換車道未依規
    定使用方向燈之行為合併視為一行為，而予以類推適用上開
    規定，本件係依據行政罰法第25條及處理細則第3條規定之
    「分別舉發」案件，而非道交處罰條例第85條之1第2項之「
    連續舉發」案件；處理細則第12條第1項既已就行為人違法
    行為對交通管理及維護之危害程度及綜合其他判斷因素賦予
    舉發單位免予舉發之裁量空間，道交處罰條例第85條之1第2
    項規定應係就持續危害交通法益之一行為予以多次處罰
　　，以收實效。進而言之，被上訴人歷次違規變換車道行為，
    係基於不同決意為之，俱未遵守交通安全規則有關之規範，
    主觀上當得認具可非難性及可歸責性，道交處罰條例依其立
    法目的，即在為加強道路交通管理，維護交通秩序，確保交
    通安全。其中有關駕駛人行為應遵守之規定，本即都有其特
    別規範之安全理由，其中有關行進間之變換車道或轉彎，必
    須使用方向燈提醒其他用路人。未依規定使用方向燈，造成
    附近行駛車輛無法事先了解系爭車輛之行車動向，易反應不
    及導致嚴重交通事故，致於交通事故肇因中名列前茅。立法
    院已於108年5月3日通過道交處罰條例修正案，並於同年10
    月1日施行「加重處罰」轉彎或變換車道前，未依規定使用
    方向燈之違規態樣，顯見當局對於正確使用方向燈之重視。
    被上訴人於不同時、地及車道間變換車道未依規定使用方向
    燈之行為，均已違反道路交通安全規則甚明，各次違規行為
    有時序先後之別，行為地點亦在不同之路段，由社會一般第
    三者依自然觀察方式，可明確區隔為數個行為。按處理細則
    第3條規定，2以上違反道路交通管理之行為，應分別舉發、
    處罰，上訴人新竹市監理站依相關法規裁處應屬適法，應認
    原判決適用法規有所不當等語。
四、本院經核原判決並無違誤，茲就上訴意旨，再補充論述如下
    ：
　㈠按行為時（指109年6月9日修正公布）道交處罰條例第7條之1
    規定：「對於違反本條例之行為者，民眾得敘明違規事實或
    檢具違規證據資料，向公路主管或警察機關檢舉，經查證屬
    實者，應即舉發。但行為終了日起逾7日之檢舉，不予舉發
    。」第7條之2第1項第7款、第2項但書第6款規定：「（
　　第1項）汽車駕駛人之行為有下列情形之一，當場不能或不
    宜攔截製單舉發者，得逕行舉發：……七、經以科學儀器取得
    證據資料證明其行為違規。（第2項）前項第7款之科學儀器
    應採固定式，並定期於網站公布其設置地點。但汽車駕駛人
    之行為屬下列情形之一者，不在此限：……六、未依規定變換
    車道。」第33條第1項第4款規定：「汽車行駛於高速公路、
    快速公路或設站管制之道路，不遵使用限制、禁止、行車管
    制及管理事項之管制規則而有下列行為者，處汽車駕駛人新
    臺幣3,000元以上6,000元以下罰鍰：……四、未依規定變換車
    道。」第63條第1項第1款規定：「汽車駕駛人有下列各款所
    列條款之一者，除依原條款處罰鍰外，並予記點：一
　　、有第33條第1項、第2項、……情形之一者，各記違規點數1
    點。」第85條之1第2項規定：「第7條之2之逕行舉發案件有
    下列情形之一者，得連續舉發：一、逕行舉發汽車行車速度
    超過規定之最高速限或低於規定之最低速度或有第33條第1
    項、第2項之情形，其違規地點相距6公里以上、違規時間相
    隔6分鐘以上或行駛經過1個路口以上。但其違規地點在隧道
    內者，不在此限。二、逕行舉發汽車有第56條第1項或第57
    條規定之情形，而駕駛人、汽車所有人、汽車買賣業、汽車
    修理業不在場或未能將汽車移置每逾2小時。」又交通部會
    同內政部依道交處罰條例第92條第4項規定授權訂定之處理
    細則第10條第2項規定：「前項稽查，查獲違反道路交通管
    理事件之舉發方式如下：……二、逕行舉發：依本條例第7條
    之2規定之舉發。……五、民眾檢舉舉發：就民眾依本條例第7
    條之1規定檢舉違反本條例之行為，經查證屬實之舉發
　　。」第22條第1項、第2項規定：「（第1項）公路主管或警
    察機關受理民眾檢舉違反道路交通管理事件，應即派員查證
　　，經查證屬實者，應即舉發，並將處理情形回復檢舉人。（
　　第2項）前項檢舉違規證據係以科學儀器取得，足資認定違
    規事實者，得逕行舉發之。」上開處理細則之規定，核屬執
    行違反道路交通管理事件程序之具體細節規定，並未逾越母
    法之授權，與法律保留原則亦無違背，自得為上訴人所援用
　　。
　㈡立法者制訂道交處罰條例，乃為加強道路交通管理，維護交
    通秩序，確保交通安全等目的（道交處罰條例第1條規定參
    照）。關於道路交通管理之稽查及違規紀錄，依道交處罰條
    例第7條第1項之規定，乃係由交通勤務警察及輔以依法令執
    行交通稽查任務人員執行。所謂交通舉發，則係交通執法人
    員因執行職務，知有交通違規情事，而將交通違規事實告知
    被舉發人，並向管轄之處罰機關為移送舉報之程序，此程序
    包含交通違規之調查取締及舉報移送，而舉發之事實則作為
    處罰機關裁決所應參酌之事項，是正確執行交通違規舉發之
    職權，使違規行為人均可依道交處罰條例受公平之處理裁決
　　，始符道交處罰條例之規範目的。觀諸行為時道交處罰條例
    第7條之1及第7條之2的舉發規定，其中第7條之1規定公路主
    管機關及警察機關，就民眾檢舉之違規事實，經查證屬實，
    應即舉發，已明文賦予公路主管或警察機關得對於經查證屬
    實之交通違規行為，於事後進行舉發之權；又第7條之2規定
　　，乃關於交通勤務警察或依法令執行交通稽查任務人員當場
    攔截製單舉發，及有該條所列當場不能或不宜攔截製單舉發
　　，得逕行舉發之情形。然不論行為時道交處罰條例第7條之1
    、第7條之2或處理細則第10條規定，均僅係舉發方式之說明
    ，此參行為時道交處罰條例第7條之1規定之立法理由為：「
    由於警力有限及民眾取巧違規成性，為交通秩序混亂原因之
    一，民眾如能利用適當管道檢舉交通違規，除可彌補警力之
    不足外，亦將產生極大之嚇阻效果。」即明。
　㈢91年7月3日修正之道交處罰條例第85條之1增訂第2項：「第7
    條之2之逕行舉發案件有左列情形之一者，得連續舉發：一
　　、逕行舉發汽車有第33條、第40條第1項規定之情形，其違
    規地點相距6公里以上、違規時間相隔6分鐘以上或行駛經過
    一個路口以上者。二、逕行舉發汽車有第56條第1項規定之
    情形，而駕駛人不在場或未能將車輛移置每逾2小時者。」
    規定，其立法理由為：「對逕行舉發案件得連續舉發之規定
　　，係規範於違反道路交通管理事件統一裁罰標準及處理細則
    第12條，因其影響人民權利義務，為符合法律保留之精神，
    爰酌予修正增列於第2項。」94年12月28日依立法委員葉宜
    津等提案修正通過之行為時道交處罰條例第85條之1第2項規
    定，其提案理由則係為增加嚴重超速行為之處罰，以及為因
    應長隧道安全，爰為但書規定（立法院第6屆第2會期第3次
    會議議案關係文書第275頁參照），對連續舉發之間隔期間
    並未修正。準此，如汽車駕駛人行駛於高速公路非隧道路段
　　，持續於變換車道時，未依規定顯示方向燈，違反道交處罰
    條例第33條第1項第4款規定，依行為時道交處罰條例第85條
    之1第2項第1款之規範目的，如其違規地點相距未達6公里、
    違規時間相隔未達6分鐘或未行駛經過一個路口，即不得連
    續舉發，此於交通勤務警察或依法令執行交通稽查任務人員
    依行為時道交處罰條例第7條之2規定逕行舉發案件，固得直
    接適用。然公路主管或警察機關受理行為時道交條例第7條
    之1規定的民眾檢舉舉發案件，因同具當場不能製單舉發之
    情形；尤以其立法理由係在彌補警力之不足，則於證據力之
    限制及判斷上，自不應異於依行為時道交處罰條例第7條之2
    規定由公路主管或警察機關所為逕行舉發。另參諸110年12
    月22日修正公布、111年4月30日施行之現行道交處罰條例增
    訂第7條之1第3項規定：「民眾依第1項規定檢舉同一輛汽車
    二以上違反本條例同一規定之行為，其違規時間相隔未逾6
    分鐘及行駛未經過一個路口以上，公路主管或警察機關以舉
    發一次為限。」亦可說明兩者間具有本質上之類似性。從而
    ，本件係因民眾檢舉之舉發案件，自應類推適用行為時道交
    處罰條例第85條之1第2項第1款之規範意旨不得連續舉發，
    始符上開規定之規範意旨(最高行政法院110年度交上統字第
    4號判決意旨參照)。
　㈣經查，被上訴人駕駛系爭汽車，於110年5月31日7時11至7時1
    2分許，分別於行經國道3號公路北向102.8公里、102公里
　　、100公里處，有附表編號1、2、3所示持續行駛高速公路未
    依規定變換車道（未依規定使用方向燈）之行為，為民眾檢
    具違規證據資料向舉發機關檢舉，並經查證屬實，惟其3次
    違規時間相隔僅1分鐘，未達6分鐘，違規地點亦距離在6公
    里內，且違反法條相同，乃原審依法確定之事實，核與卷內
    資料相符，未違證據法則，自得採為本件裁判之基礎。則依
    前開規定及說明，就編號2、3違規行為，應類推適用行為時
    道交處罰條例第85條之1第2項第1款規定，不得與附表編號1
    違規行為連續舉發，分次論罰甚明。是上訴意旨主張：行為
    時道交處罰條例第7條之1及第7條之2存有立法歷程、增修意
    旨及舉發程序等差異，行為時道交處罰條例第85條之1第2項
    規定僅適用於同條例第7條之2之逕行舉發案件，此屬立法有
    意排除，故不得類推適用道交處罰條例第85條之1第2項第1
    款規定云云，並不可採。
　㈤綜上，原判決業已說明其認定事實之依據及得心證之理由，
    將B、C處分撤銷，其認事用法，核無違誤。上訴論旨執前詞
    ，指摘原判決關於B、C處分部分違背法令，求予廢棄，為無
    理由，應予駁回。
五、末按交通裁決事件之上訴，行政法院為訴訟費用之裁判時，
    應確定其費用額，此觀行政訴訟法第237條之9第2項準用第2
    37條之8第1項規定即明。本件上訴人對於交通裁決事件之上
    訴，既經駁回，則上訴審訴訟費用750元（上訴裁判費）自
    應由上訴人負擔，爰併予確定如主文第2項所示。
六、結論，本件上訴為無理由，依行政訴訟法第237條之9第2項
    、第236條之2第3項、第255條第1項、第237條之8第1項、第
    98條第1項前段，判決如主文。
中　　華　　民　　國　　111　 年　　10 　  月　　6 　 日
                    臺北高等行政法院第四庭
                              審判長法  官　蘇嫊娟 
                                    法  官　陳雪玉 
                                    法  官　魏式瑜
上為正本係照原本作成。
不得上訴。
中　　華　　民　　國　　111　 年　　10 　  月　　6 　 日
                                    書記官  林俞文
附表
編號 違規時間 違規地點 舉發單 裁決書 1 110年5月31日7時11分 國道3號北向102.8公里處 110年6月21日國道警交字第ZFC20 3942號舉發違反道路交通管理事件通知單（A舉發單） 110年6月28日竹監新四字第51-ZFC203942號違反道路交通管理事件裁決書（A處分） 2 110年5月31日7時12分 國道3號北向102公里處 110年6月21日國道警交字第ZFC20 3943號號舉發違反道路交通管理事件通知單（B舉發單） 110年6月28日竹監新四字第51-ZFC203943號違反道路交通管理事件裁決書（B處分） 3 110年5月31日7時12分 國道3號北向100公里處 110年6月21日國道警交字第ZFC20 3944號號舉發違反道路交通管事件通知單(C舉發單) 110年6月28日竹監新四字第51-ZFC203944號違反道路交通管理事件裁決書（C處分）